【裁判字號】    95,易,2327
【裁判日期】    951019
【裁判案由】    違反動產擔保交易法
【裁判全文】
臺灣臺中地方法院刑事判決              95年度易字第2327號
公  訴  人  臺灣臺中地方法院檢察署檢察官
被      告  甲○○
上列被告因違反動產擔保交易法案件，經檢察官提起公訴（九十
五年度偵字第一一九九一號、第一四九一四號），被告於準備程
序中就被訴事實為有罪之陳述，本院合議庭裁定由受命法官獨任
進行簡式審判程序，並予判決如下：
    主    文
甲○○共同動產擔保交易之債務人，意圖不法之利益，將標的物
出質，致生損害於債權人，累犯，處拘役拾日，如易科罰金，
以銀元佰元即新臺幣玖佰元折算壹日。
    犯罪事實
一、甲○○前於民國九十年間，曾因竊盜及贓物案件，經本院以
    九十年度易字第一五二五號分別判處有期徒刑六月、五月，
    並定應執行刑為有期徒刑十月確定，其入監執行後，甫在九
    十一年六月十二日因縮刑期滿執行完畢；詎仍不知悔改，其
    因同儕關係而與乙○○（俟其到案後另行審結）熟識，乃受
    乙○○之託，出面擔任購車名義人，而於九十三年十二月六
    日，以動產擔保交易動產抵押之方式，向王曹月雲購買中華
    廠牌、車牌號碼四五七二－ＫＢ號自用小客車一輛，此自用
    小客車依甲○○之年齡、身分，為日常生活及工作所必需，
    而為動產擔保交易之債務人。雙方並約定買賣前揭自用小客
    車之價金新台幣（下同）五十八萬三千六百八十元，應自九
    十四年一月七日起至九十七年十二月七日止，分四十八期給
    付，每月一期，每期支付一萬二千一百六十元，甲○○同日
    並與王曹月雲、裕融企業股份有限公司（下稱裕融公司）締
    結債權讓與暨動產抵押契約書，約定王曹月雲之應收帳款轉
    讓予裕融公司，並依動產擔保交易法規定將前開車輛向監理
    機關辦理動產抵押設定予裕融公司，且約定該車停放地點即
    為甲○○位於臺中縣東勢鎮○○街二之二號戶籍地（後整編
    為臺中縣東勢鎮○○○路五七號），在價金款項未付清之動
    產抵押登記有效期間內，動產抵押人甲○○僅得依約占有使
    用，不得任意遷移、出賣、出質、移轉、抵押或為其他處分
    。詎甲○○在取得前述車輛即動產擔保抵押之標的物後，竟
    與乙○○共同基於意圖不法利益之犯意聯絡，於九十三年十
    二月二十七日，將上開自用小客車，典當予設於桃園縣桃園
    市○○路之「三民當舖」，而將動產擔保交易之標的物出質
    ，其本身亦僅繳交一期分期款後即避不見面，隱匿不知去向
    ，致抵押權人裕融公司因追索無著而受有損害。
二、案經裕融公司訴由臺灣臺中地方法院檢察署檢察官偵查起訴
    。
    理    由
一、前揭犯罪事實，業據被告甲○○於本院行準備程序及審理時
    均坦承不諱，核與告訴代理人丁○○於警詢中指述之情節相
    符（見他字第一三一三號卷第七頁至第九頁），復有債權讓
    與暨動產抵押契約、動產擔保交易動產抵押設定登記申請書
    、裕融公司客戶對帳單－還款明細、存證信函及收當物品資
    料列印報表等件附卷可證（見發查字第一五九二號卷第一０
    頁至第一五頁，偵字第五八九０號卷第一三頁），足認被告
    前揭任意性自白適與客觀事實相符，堪予採信。綜上，本件
    事證至臻明確，被告犯行洵堪認定。
二、被告甲○○行為後，刑法及刑法施行法業於九十四年二月二
    日經總統以華總一義字第０九四０００一四九０一號令修正
    公布，並於九十五年七月一日施行。按行為後法律有變更者
    ，適用行為時之法律，但行為後之法律有利於行為人者，適
    用最有利於行為人之法律，現行刑法第二條第一項定有明文
    。此條規定乃與刑法第一條罪刑法定主義契合，而貫徹法律
    禁止溯及既往原則，係規範行為後法律變更所生新舊法律比
    較適用之準據法，是刑法第二條本身雖經修正，但刑法第二
    條既屬適用法律之準據法，本身尚無比較新舊法之問題，應
    一律適用裁判時之現行刑法第二條規定以決定適用之刑罰法
    律，先予辨明。又以本次刑法修正之比較新舊法，應就罪刑
    有關之共犯、未遂犯、想像競合犯、牽連犯、連續犯、結合
    犯，以及累犯加重、自首減輕暨其他法定加減原因（如身分
    加減）與加減例等一切情形，本於統一性及整體性原則，綜
    其全部罪刑之結果而為比較，亦有最高法院九十五年度第八
    次刑庭會議決議可資參照。是按：
（一）被告甲○○所犯動產擔保交易法第三十八條，法定刑得科
      或併科銀元六千元以下罰金之部分，依修正後之刑法第三
      十三條第五款：「主刑之種類如下：五、罰金：新臺幣一
      千元以上，以百元計算之」之規定，所得科或併處之罰金
      刑最低為新臺幣一千元；然依被告行為時之刑法第三十三
      條第五款規定之罰金最低額一元計算，該罪得科或併科處
      之罰金刑最低額僅為新臺幣三元。因此，比較上述修正前
      、後之刑罰法律，自以被告行為時關於科或併科處罰金刑
      之法律較有利於被告。
（二）刑法第二十八條共犯之規定，於修正前規定為：「二人以
      上共同實施犯罪之行為者，皆為正犯」，修正施行後之規
      定則為：「二人以上共同實行犯罪之行為者，皆為正犯」
      ，本條之修正理由係為排除陰謀共同正犯、預備共同正犯
      於本條所規定之正犯之外。另修正前刑法第三十一條第一
      項原規定：「因身分或其他特定關係成立之罪，其共同實
      施或教唆幫助者，雖無特定關係，仍以共犯論」，而於修
      正後，條文內容變更為：「因身分或其他特定關係成立之
      罪，其共同實行、教唆或幫助者，雖無特定關係，仍以正
      犯或共犯論。但得減輕其刑」，因本條係規範正犯與共犯
      之身分或特定關係，故配合刑法第二十八條至第三十條之
      修正，將文字修正為實行，另於但書增訂得減輕其刑之規
      定。本件被告與乙○○間就前述違反動產擔保交易法第三
      十八條之犯行，無論適用修正前後之條文，均應論以共同
      正犯，則適用修正施行前刑法第二十八條、第三十一條第
      一項規定論擬，並無不利於被告之情形。
（三）被告甲○○行為時，刑法第四十七條累犯原規定：「受有
      期徒刑之執行完畢或受無期徒刑或有期徒刑一部之執行而
      赦免後，五年以內再犯有期徒刑以上之罪者，為累犯，加
      重本刑至二分之一。」；修正後之刑法第四十七條規定則
      為：「受徒刑之執行完畢，或一部之執行而赦免後，五年
      以內故意再犯有期徒刑以上之罪者，為累犯，加重本刑至
      二分之一。第九十八條第二項關於因強制工作而免其刑之
      執行者，於受強制工作處分之執行完畢或一部之執行而免
      除後，五年以內故意再犯有期徒刑以上之罪者，以累犯論
      。」。本件被告所犯係屬故意犯罪，是不論依新法或舊法
      均構成累犯，則修正前刑法關於累犯之規定，對被告並無
      不利之情形。
（四）被告甲○○犯罪時刑法第四十一條第一項前段規定：「犯
      最重本刑為五年以下有期徒刑以下之刑之罪，而受六個月
      以下有期徒刑或拘役之宣告，因身體、教育、職業、家庭
      之關係或其他正當事由，執行顯有困難者，得以一元以上
      三元以下折算一日，易科罰金。」又被告行為時之易科罰
      金折算標準，修正前罰金罰鍰提高標準條例第二條（現已
      刪除）規定，就其原定數額提高為一百倍折算一日，則本
      件被告行為時之易科罰金折算標準，最高應以銀元三百元
      折算一日，經折算為新臺幣後，應以新臺幣九百元折算一
      日。惟九十五年七月一日修正公布施行之刑法第四十一條
      第一項前段則規定：「犯最重本刑為五年以下有期徒刑以
      下之刑之罪，而受六個月以下有期徒刑或拘役之宣告者，
      得以新臺幣一千元、二千元或三千元折算一日，易科罰金
      。」比較修正前後之易科罰金折算標準，以九十五年七月
      一日修正公布施行前之規定，較有利於被告，則依刑法第
      二條第一項前段，自應適用修正前刑法第四十一條第一項
      前段之規定，定其折算標準。
（五）綜合上述各條文修正前、後之比較，揆諸前揭最高法院決
      議及修正後刑法第二條第一項前段、但書規定之「從舊從
      輕」原則，因被告甲○○所犯動產擔保交易法第三十八條
      之罪，依修正前刑法第三十三條第五款規定，其法定得予
      科或併科處之罰金刑最低額度較低，且被告於本件無論依
      修正前後刑法之規定均應論以共同正犯，再被告於本件係
      先受有期徒刑執行完畢，五年內故意再犯本件有期徒刑以
      上之罪之情形，修正前後規定均認應構成累犯，且咸應加
      重本刑至二分之一，並無歧異之處，但依修正前刑法規定
      ，對被告所宣告拘役易科罰金之折算標準額度亦較低，綜
      其全部罪刑之比較，自應一體適用被告行為時之法律，即
      修正前刑法之相關規定及罰金罰鍰提高標準條例第一條前
      段、修正前罰金罰鍰提高標準條例第二條規定，予以論處
      。
三、核被告甲○○所為，係犯動產擔保交易法第三十八條動產擔
    保交易之債務人意圖不法之利益，將標的物出質，致生損害
    於債權人罪。而按動產擔保交易法第三十八條規定動產擔保
    交易之債務人，意圖不法之利益，將標的物遷移、出賣、出
    質、移轉、抵押或為其他處分，致生損害於債權人者，處三
    年以下有期徒刑、拘役、或科或併科六千元以下罰金，此項
    規定，係因特定關係成立之罪，其犯罪主體，須為動產擔保
    交易之債務人，然並不因此排除他人得依刑法第三十一條第
    一項規定，與該債務人成立共犯（最高法院八十四年度台非
    字第一四０號判決參照）。又因身分或其他特定關係成立之
    罪，其共同實施或教唆幫助者，雖無特定關係，仍以共犯論
    ，修正前刑法第三十一條第一項亦定有明文。本件乙○○雖
    無動產擔保交易之債務人之身分，然其與被告既基於共同犯
    意聯絡，意圖為不法之利益，以動產擔保交易動產抵押之方
    式，取得前開自用小客車後，即共同將自用小客車典當予他
    人，依前開修正前刑法第三十一條第一項規定，仍可認乙○
    ○係共同實施違反動產擔保交易法第三十八條規定將標的物
    出質之行為人，仍應以共犯論。另被告事後將購得之前開自
    用小客車典當予「三民當鋪」，因其出質行為本質上即含有
    遷移之性質，該遷移行為自應包含於出質行為內，而為出質
    行為所吸收，不另論罪。再被告有前開犯罪事實欄所載經有
    期徒刑宣告及執行完畢之情形，有臺灣高等法院被告前案紀
    錄表在卷可按，其於五年內再犯本件有期徒刑以上之罪，為
    累犯，應依修正前刑法第四十七條規定予以加重其刑。爰審
    酌被告以本件車輛為動產擔保交易動產抵押標的物貸款後，
    僅繳納部分分期款項，即未再支付分文，並擅自將本件車輛
    出質，使債權人裕融公司難以行使標的物之占有權，以確保
    債權之行使；惟衡酌被告已與債權人達成和解及被告犯後坦
    認全數犯行之犯罪後態度等一切情狀，量處如主文所示之刑
    ，並依修正前刑法第四十一條第一項前段及原罰金罰鍰提高
    標準條例第二條之規定，諭知易科罰金之折算標準。
據上論斷，應依刑事訴訟法第二百七十三條之一第一項、第二百
九十九條第一項前段，動產擔保交易法第三十八條，刑法第二條
第一項前段、第十一條前段，修正前刑法第二十八條、第三十一
條第一項、第四十七條、第四十一條第一項前段，罰金罰鍰提高
標準條例第一條前段，修正前罰金罰鍰提高標準條例第二條，現
行法規所定貨幣單位折算新臺幣條例第二條，判決如主文。
本案經檢察官丙○○到庭執行職務。
中    華    民    國    95    年    10    月    19    日
                  刑事第一庭  法  官  陳思成
上正本證明與原本無異。
如不服本判決，應於送達後十日內向本院提出上訴狀（須附繕本
），上訴於臺灣高等法院臺中分院。
                              書記官  王嘉麒
中    華    民    國    95    年    10    月    19    日
附錄論罪科刑法條
動產擔保交易法第三十八條
動產擔保交易之債務人，意圖不法之利益，將標的物遷移、出賣
、出質、移轉、抵押或為其他處分，致生損害於債權人者，處三
年以下有期徒刑、拘役或科或併科六千元以下之罰金。


司法院資訊處製作；財團法人民間司法改革基金會備份。
